臺灣彰化地方法院民事判決　95年度勞簡上字第9號
上　訴　人　甲○○
　　　　　　　　　　　8弄23號
被上訴人　　員林汽車客運股份有限公司
法定代理人　丙○○
訴訟代理人　乙○○
上列當事人間請求給付退休金事件，上訴人對於中華民國95年10
月25日本院員林簡易庭95年度員勞簡字第5號第一審判決提起上
訴，本院於民國96年4月18日言詞辯論終結，判決如下：
    主      文
上訴駁回。
第二審訴訟費用由上訴人負擔。
    事實及理由
壹、上訴人方面：
  一、上訴人自民國59年4月1日起受僱於被上訴人，嗣於94年12
      月31日退休，受雇期間35年9個月，勞動基準法實施前後
      之退休金基數分別為8.5個及36.5個，應領退休金為新台
      幣（下同）1,465,290元（平均工資32,562元×45基數＝
      1,465,290），上訴人特別假津貼為每日960元，合計為
      14,400元（960元×15天＝14,400），依被上訴人在89年1
      月之會議紀錄第4項規定，有關屆齡退休者可自己選擇全
      休或留半不休，依過去慣例支領特別假津貼核計退休金，
      且行政院勞工委員會（74）台內勞字第294374號函、77年
      9 月19日 (77)勞動二字第20649號函及（85）勞動二字第
      114672號函，應將特別假津貼全部併入平均工資，被上訴
      人只以平均工資31,362元計算退休金，即僅將7,200元併
      入計算平均工資，未將特別假津貼全部即14,400元加入平
      均工資，並將勞動基準法實施前應領之退休金打6折計算
      ，僅付1,304,659元，實屬無據，故被上訴人尚有160,
      631元未付；而原審僅命被上訴人應給付上訴人6,416元，
      故被上訴人應再給付上訴人154,215元。
  二、被上訴人所提出員工退休規則中，關於退休金應以六成計
      算之決議，不得拘束上訴人，蓋關於勞動契約權利義務之
      變更，應由雇主與勞工雙方意思合致方生效力，被上訴人
      所提出之員工退休金應以六成計算之決議，係被上訴人公
      司股東單方面所作成，並未行文各科室知會員工，故該內
      容並未經上訴人或工會同意，自不受其拘束，被上訴人引
      為計算上訴人退休金之依據，顯無理由。上訴人自80年起
      擔任出納股長，之前資深員工之退休金，上訴人只是將總
      務科人事股那邊計算過來之結果予以登記而已。上訴人知
      道被上訴人之前都是以6折支付給退休員工，但是上訴人
      並不認同。
  三、被上訴人最近幾年關於特別假津貼如何併入退休金計算以
      上訴人之事件為例都是用除以12乘以6計算。上訴人是看
      了勞基法的相關規定始認為應該要將特別假津貼全部併入
      6個月的工資內。如果沒有勞動基準法之相關函釋如85年5
      月6日台勞動二字114672號函的話，被上訴人用除以12乘
      以6計算就沒有錯。對被上訴人主張上訴人有2.5天未休視
      同放棄乙節及若上訴人6月退休，特別假津貼應如何併入
      退休金計算乙節，沒有意見。之前員工之特別假津貼都是
      在過年前核發。
貳、被上訴人則以：
  一、上訴人將94年特別假津貼全數計入退休前6個月計算以獲
      得較高之平均工資，實不合理，實則休假津貼係應資深員
      工要求，於員工退休當年最多得保留一半天數支領津貼併
      計入平均工資計算退休金，平時不鼓勵應休未休，也不支
      付津貼，上訴人之特別假津貼每日960元，然已發給7.5天
      共7,200元，故上訴人退休前6個月平均工資為31,362元。
      又勞動基準法於73年7月30日實施並無追溯條款，且第84
      條之2規定，適用勞基法前之工作年資，退休金給與標準
      依當時應適用之法令規定計算，當時無法令可適用者，依
      各該事業單位自訂之規定或勞雇雙方之協商計算之。被上
      訴人訂有員工退休辦法自57年1月1日起實施，並於71年9
      月5日第10屆第9次董事會通過「員工退休金暫行支給計算
      辦法」，72年8月送省政府交通處備查，而工作規則呈縣
      勞工局時亦檢附勞工退休辦法，對內亦與產業工會溝通公
      告實施，被上訴人是依退休金支給辦法計算公式（以退休
      前3個月平均工資×工廠工人退休規則基數×60%＝退休金
      ）發給退休金，不應被上訴人曲解為打６折，且上訴人當
      出納已久，其早已知道勞動準法基法實施前之退休金應乘
      以60%，但之前上訴人也都沒有跟被上訴人異議，故上訴
      人之上訴為無理由。
  二、被上訴人94年度特別假津貼是在95年1月底才發給，不是
      專屬全部94年度下半年，故上訴人之94年度全年度特別假
      津貼14,400元是95年1月24日發給。因被上訴人是服務業
      ，依照公司規定上訴人之特別假不能在下半年6個月內全
      部休完，要分上年度與下年度，所以只能計7,200元，不
      管員工是年中退休或年底退休都一樣，被上訴人都是將全
      年度的特別假津貼除以12個月平均化計算，故上訴人僅能
      將退休前6個月之特別假津貼即7,200元併入平均公資計算
      ，否則若有員工8月份退休，尚未領到特別假津貼，即不
      能計入平均工資計算，如此並不公平，故被上訴人均是將
      特別假津貼平均計算。89年以後被上訴人就不再發給特別
      假津貼，如果有員工假沒有休完就視同放棄，也不能領特
      別假津貼，被上訴人只有允許退休人員那一年可以保留一
      半不休，拿特別假津貼並可計入平均工資。況且，勞動基
      準法規定的是經常性的給付，才可併入平均工資計算。而
      特別假津貼並非經常性給付，被上訴人是為了體恤員工所
      以才將它併入退休金的計算。如果依照上訴人主張之勞委
      會85年5月6日台勞動二字114672號函釋內容，本件之不休
      假獎金是在95年1月才發，根本就不須併入平均工資計算
      。被上訴人公司89年1月19日之函文內容有經過工會同意
      。
  三、上訴人退休那年有30天的休假，可以留半不休，故至少要
      休15天，正常是上半年休7.5天，下半年休7.5天。但如果
      其主管許可，人力足夠的話，上訴人也可以在上半年全部
      休完15天，函文的規定只是內部規定，被上訴人會彈性運
      用。上訴人全年度實際上僅休假12.5天，剩餘之2.5天全
      年未休完，視同放棄。如果上訴人係95年6月退休，6月只
      有佔整個年度一半，所以不休假獎金就是全年度乘以2分
      之1，所以就只有發7.5 天的不休假獎金，這7.5 天只要
      再除以6就好，因為只有半年。不休假獎金都是按比率計
      算。如果當事人不是在過年前退休，被上訴人會在當事人
      退休的隔月發給不休假獎金。
參、本件上訴人於原審請求被上訴人應給付上訴人283,031元及
    自追加起訴狀繕本送達翌日起至清償日止，按年息百分之5
    計算之利息。原審判決命被上訴人應給付上訴人6,416元及
    自95年9月5日起至清償日止，按年息百分之5計算之利息，
    上訴人其餘之訴駁回，並就上訴人勝訴部分依職權宣告假執
    行。被上訴人就其敗訴部分並未提起上訴，此部分應予確定
    。上訴人不服原判決提起上訴，並聲明：原判決不利於上訴
    人部分 (除縮減部分外)廢棄，上開廢棄部分，被上訴人應
    再給付上訴人154,215元及自95年9月5日起至清償日止，按
    年息百分之5計算之利息。被上訴人則答辯聲明：如主文所
    示。
肆、兩造不爭執之事項：
  一、上訴人從59年4月1日開始任職於被上訴人公司，直至94年
      12月31日退休。
  二、被上訴人已經給付上訴人退休金1,304,659元。
  三、被上訴人應給付上訴人45個退休金基數，勞基法實施前為
      8.5個，勞基法實施後為36.5個。
  四、上訴人之特別假津貼為每日960元。被上訴人94年度特別
      假津貼是在95年1月底才發給。
  五、上訴人自94年7月至94年12月間每月分別領取之工資為30,
      220元、30,220元、29,870元、30,020元、30,220元、30,
      420元。
  六、上訴人於退休當年即94年有30天之特別休假，可保留一半
      不休，而只休15天，上半年休7.5天，下半年休7.5天，上
      訴人全年度實際上僅休假12.5天，剩餘之2.5天全年未休
      完，視同放棄。另保留15天之特別假未休，而領取特別假
      津貼14,400元。
伍、兩造所爭執之事項：
  一、被上訴人是否應該再將7,200元計入平均工資計算，亦即
      被上訴人是否應再給付上訴人154,215元？
  二、關於勞動基準法施行前的退休金應依照勞動基準法或被上
      訴人之員工退休金暫行支給計算辦法乘以百分之60計算？
陸、得心證之理由：
  一、本件得核計退休金平均工資內之特別假津貼究應為14,400
      元或7,200元？經查，依照被上訴人所提出之89年1月19
      日員汽客總字第30號公司函文說明部分第1項規定：「配
      合行政機關，各課室、各辦事處、檢修人員按公司調整後
      第二週星期六休假外，剩餘部分未休之特別假須分兩階段
      各半自行擇日呈主管核准分批休完特別假，不可全部集中
      於上半年六月份或下半年十二份中休假 (第一階段為1月
      至6月，第二階段為7月至12月止)，未按階段休完應休特
      別假，其剩餘特別假不得留在第二階段再休，應視同放棄
      ，亦不發特別假津貼」，第4項規定：「另有關屆齡或預
      備提前退休者，則可自己選擇全休或留半不休，依過去慣
      例支領特別假津貼核計退休金」，而上訴人對被上訴人所
      提出之上開公司函文之內容及有經過工會同意乙節亦不爭
      執，則上開函文自有拘束上訴人之效力。又上訴人之特別
      假津貼為每日960元。被上訴人94年度特別假津貼是在95
      年1月底才發給。上訴人於退休當年即94年有30天之特別
      休假，可保留一半不休，而只休15天，上半年休7.5天，
      下半年休7.5天，上訴人全年度實際上僅休假12.5天，剩
      餘之2.5天全年未休完，視同放棄。另保留15天之特別假
      未休，而領取特別假津貼14,400元，被上訴人最近幾年關
      於特別假津貼如何併入退休金計算以上訴人之事件為例都
      是用除以12乘以6計算乙節，為兩造所不爭執。而依被上
      訴人所提出之89年1月19日員汽客總字第30號公司函文說
      明第4項既規定有關屆齡退休者，則可自己選擇全休或留
      半不休，依『過去慣例』支領特別假津貼核計退休金，而
      被上訴人公司最近幾年之慣例，關於特別假津貼若以上訴
      人為例，又是以除以12乘以6計算，若非認為特別假津貼
      係屬全年度，又何須除以12？參以上訴人所保留之15天休
      假，依被上訴人公司89年1月19日員汽客總字第30號公司
      函文內容，既未規定其所支領之特別假津貼係屬上半年或
      下半年或某一月份之應休未休特別假津貼，自難僅因其核
      發時間在上訴人退休隔月核發，即認係在計算事由發生之
      當日前6個月內時所發生，則被上訴人抗辯本件之特別假
      津貼14400元須除以12再乘以6即僅能以7,200元併入平均
      工資計算，自屬有據。上訴人雖主張依行政院勞工委員會
      （74）台內勞字第294374號函、77年9月19日 (77)勞動二
      字第20649號函及（85）勞動二字第114 672號函文，應將
      特別假津貼全部併入平均工資，惟查上開函文之內容均僅
      提及特別假津貼應併入平均工資計算，惟是否全部併入或
      部分併入或應如何計算則未說明。況依行政院勞工委員會
      80年2月6日台 (80)勞動二字第01747號函釋：「勞工因工
      作而獲得之報酬，不論是否屬於經常性，依勞動基準法第
      2條第3款之規定，均係工資。雇主依同法第39條發給勞工
      於特別休假日未休而工作之工資，如在計算事由發生之當
      日前6個月內時，依法自應併入平均工資計算。惟事業單
      位如採由勞工自行擇日休假之方式，則於年度終結雇主發
      給之應休未休日數工資，係屬勞工全年度未休假而工作之
      報酬，故於計算平均工資時，上開工資究有多少屬於平均
      工資之計算期間內，『法無明定』，應由勞資雙方自行協
      商」，故上訴人主張依依行政院勞工委員會（74）台內勞
      字第294374號函、77年9月19日 (77)勞動二字第20649號
      函及（85）勞動二字第114672號等函釋之內容，應將特別
      假津貼「全部」併入平均工資云云，尚屬無據。依上所述
      ，上訴人所支領之14,400元特別假津貼既屬全年度之津貼
      ，則自僅能以7,200元計入上訴人退休前6個月之平均工資
      ，故上訴人退休前6個月平均工資應為31,362元[（30,220
      ＋30,220＋29,870＋30,020＋30,220＋30,420＋7,200）
      ÷6＝31,362。元以下四捨五入]。
  二、又按勞動基準法係於73年7月30日公布施行，同年8月1日
      生效，依勞動基準法第84條之2規定：「勞工工作年資自
      受僱之日起算，適用本法前之工作年資，其資遣費及退休
      金給與標準，依其當時應適用之法令規定計算；當時無法
      令可資適用者，依各該事業單位自訂之規定或勞雇雙方之
      協商計算之。適用本法後之工作年資，其資遣費及退休金
      給與標準，依第17條及第55條規定計算。」等語，又被上
      訴人應給付上訴人45個退休金基數，勞基法實施前為8.5
      個，勞基法實施後為36.5個，此為兩造所不爭執。因此上
      訴人之退休金應就勞動基準法生效前後分別計算如下：
  (一)勞動基準法生效後：上訴人退休前6個月平均工資為31,
      362元，已如前述，則上訴人於勞動基準法生效後之退休
      金，應以平均工資31,362元為計算基準。是上訴人於勞動
      基準法生效後之退休金為：31,362x36.5基數=1,144,713
      元。
  (二)勞動基準法生效前：被上訴人所辯其公司已訂有員工退休
      辦法，自57年1月1日起實施，並於71年9月5日第10屆第9
      次董事會通過「員工退休金暫行支給計算辦法」，72年8
      月送省政府交通處備查之事實，有被上訴人提出之會議紀
      錄、台灣省政府交通處函、員林汽車客運股份有限公司函
      等在卷可稽，上訴人則主張被上訴人所提出員工退休規則
      中，關於退休金應以六成計算之決議，並未行文各科室知
      會員工，上訴人自不受其拘束等語。被上訴人則抗辯其對
      內已與產業工會溝通公告實施，且上訴人當出納已久，均
      未曾異議等語。查姑且不論被上訴人有無將上開員工退休
      規則行文各科室，核其行文各科室之目的係要知會員工，
      而上訴人既自認其自80年起即擔任被上訴人之出納股長，
      上訴人知道被上訴人之前都是以乘以60%支付退休金給退
      休員工，但是上訴人並不認同等語，足見上訴人早已知悉
      被上訴人公司內部對於勞動基準法生效前給付給員工之退
      休金均應乘以60%計算。上訴人多年來既早已知悉上開規
      定，若不認同，自應主動向被上訴人反應，並和雇主即被
      上訴人討論攸關其自身權益之相關規定，惟被上訴人抗辯
      上訴人從未對上開規定提出異議乙節，亦為上訴人所不爭
      執，則上訴人辯稱其可不受上開規則拘束云云，尚無足採
      。揆諸上開法條，上訴人在勞動基準法施行前之退休金，
      自應依照被上訴人之員工退休金暫行支給計算辦法計算，
      而該辦法規定之計算公式為：退休前3個月平均工資×工
      廠工人退休規則基數×60%＝退休金。又上訴人退休前3
      個月之平均工資為31,420元[（30,020＋30,220＋30,420+
      3600）÷3＝31,420](註：14,400/12x3月=3600 )，是以
      上訴人此部分應得之退休金應為160,242元（31, 420×
      8.5×60%＝160,242）。
  三、依上所述，被上訴人應發給上訴人之退休金為1,304,955
      元 (1,144,713+160,242=1,304,955)，被上訴人僅給付上
      訴人1,304,659元，尚有不足，因此上訴人尚得請求之退
      休金差額為296元（1,304,955－1,304,659元＝296）。故
      上訴人提起本訴請求被上訴人給付退休金差額296元及自
      追加起訴狀繕本送達翌日即95年9月5日起至清償日止，按
      年息5%計算之利息，洵屬有據，應予准許。其餘逾此範圍
      之請求，即屬乏據，不能准許，應予駁回。原審命被上訴
      人給付上訴人6,416元及其利息並就此部分依職權宣告假
      執行，而駁回上訴人其餘之訴及假執行之聲請，於超過
      296元部分雖有違誤，惟被上訴人就此部分並未提起上訴
      ，業已確定。上訴意旨仍執陳詞指摘原判決不當，求予廢
      棄改判，為無理由，應予駁回其上訴。
  四、因本案事證已臻明確，兩造其餘主張陳述及所提之證據，
      均與本院前揭判斷無違，毋庸再予審酌，附此敘明。
柒、據上論結，本件上訴為無理由，依民事訴訟法第436條之1第
    3 項、第449條第1項、第78條，判決如主文。
中　　華　　民　　國　　96　　年　　4 　　月　　30　　日
                民事第二庭    　審判長法　官　康弼周
                                      法  官　廖政勝
                                      法  官　詹秀錦
以上正本係照原本作成。
不得上訴。
中　　華　　民　　國　　96　　年　　4 　　月　　30　　日
                            　　　    書記官　陳秀香
